ACORDAO-COMPLETO-2512940

ACÓRDÃO 18325/2021 ATA 39/2021 - PRIMEIRA CÂMARA

VISTOS, relatados e discutidos estes autos de tomada de contas especial instaurada pela Caixa Econômica Federal em desfavor de Antônio Correa Neto e Silvio Mauro Rodrigues Mota, ex-prefeitos, em razão da ausência de funcionalidade do objeto do Termo de Compromisso 250.046-16/2008, firmado entre o Ministério das Cidades e o Município de Bonito/PA para a construção de 34 unidades habitacionais no Conjunto Jamilândia, sem aproveitamento útil da parcela executada, por motivo de inexecução parcial.
ACORDAM os Ministros do Tribunal de Contas da União, reunidos em sessão da 1ª Câmara, ante as razões expostas pelo Relator e com fundamento nos arts. 1º, inciso I, 16, inciso III, alínea "c", 19, 23, inciso III, 26, 28, inciso II, e 57 da Lei 8.443/1992 c/c com os arts. 1º, inciso I, 209, inciso III, 210, 214, inciso III, alínea "a", e 217, do Regimento Interno do TCU, em:
9.1. rejeitar as alegações de defesa de Antônio Correa Neto e Sílvio Mauro Rodrigues Mota;
9.2. julgar irregulares as contas de Antônio Correa Neto e Sílvio Mauro Rodrigues Mota, condenando-os solidariamente ao pagamento das importâncias a seguir especificadas, atualizadas monetariamente e acrescidas de juros de mora, calculadas a partir das datas discriminadas até a data da efetiva quitação do débito, fixando-lhes o prazo de quinze dias, para que comprovem, perante o Tribunal, o recolhimento das referidas quantias aos cofres do Tesouro Nacional;
	Data de ocorrência
	Valor histórico (R$) 

	25/3/2011
	64.435,04

	28/2/2012
	92.798,58

9.3. aplicar individualmente aos responsáveis Antônio Correa Neto (CPF: XXX.550.192-XX) e Silvio Mauro Rodrigues Mota (CPF XXX.304.252-XX) multa no valor de R$ 10.000,00 (dez mil reais) , fixando-lhes o prazo de quinze dias, a contar da notificação, para que comprovem, perante o Tribunal, o recolhimento da dívida aos cofres do Tesouro Nacional, atualizada monetariamente desde a data do presente acórdão até a data do efetivo recolhimento, se paga após o vencimento, na forma da legislação em vigor;
9.4. autorizar, desde logo, a cobrança judicial das dívidas, caso não atendidas as notificações;
9.5. autorizar, caso requerido e se o processo não tiver sido remetido para cobrança judicial, o parcelamento da dívida em até 36 (trinta e seis) parcelas mensais e consecutivas;
9.6. fixar o vencimento da primeira parcela em quinze dias, a contar do recebimento da notificação, e o das demais a cada 30 dias, devendo incidir sobre cada valor mensal os correspondentes acréscimos legais, na forma prevista na legislação em vigor;
9.7. alertar os responsáveis que, em caso de parcelamento da dívida, a falta de pagamento de qualquer parcela importará no vencimento antecipado do saldo devedor;
9.8. informar à Procuradoria da República no Estado do Pará, à Caixa Econômica Federal e aos responsáveis que a presente deliberação, acompanhada do relatório e do voto que a fundamentam, está disponível para a consulta no endereço www.tcu.gov.br/acordaos.

Tomada de contas especial instaurada pela Caixa Econômica Federal em desfavor de Antônio Correa Neto e Silvio Mauro Rodrigues Mota, ex-prefeitos, em razão da ausência de funcionalidade do objeto do Termo de Compromisso 250.046-16/2008, firmado entre o Ministério das Cidades e o Município de Bonito/PA para a construção de 34 unidades habitacionais no Conjunto Jamilândia, sem aproveitamento útil da parcela executada.

Primeira Câmara

Município de Bonito/PA

3. Responsáveis: Antônio Correa Neto (XXX.550.192-XX) e Sílvio Mauro Rodrigues Mota (XXX.304.252-XX)

13.1. Ministros presentes: Walton Alencar Rodrigues (Presidente) e Jorge Oliveira (Relator).
13.2. Ministros-Substitutos convocados: Augusto Sherman Cavalcanti e André Luís de Carvalho.

JORGE OLIVEIRA

Adoto como relatório a instrução elaborada na SecexTCE, aprovada pelos dirigentes da unidade (peças 29 e 30) , com a qual manifestou concordância o Ministério Público junto ao TCU (peça 31) :
"INTRODUÇÃO
Cuidam os autos de tomada de contas especial instaurada pela Caixa Econômica Federal (mandatária no (a) Secretaria Executiva do Ministério das Cidades (extinta) ) , em desfavor de Antônio Correa Neto (CPF: XXX.550.192-XX) e Silvio Mauro Rodrigues Mota (CPF XXX.304.252-XX) , em razão da ausência de funcionalidade do objeto do Termo de Compromisso 250.046-16/2008, firmado entre o Ministério das Cidades e o município de Bonito/PA para a 'Construção de 34 Unidades Habitacionais no Conjunto Jamilândia', sem aproveitamento útil da parcela executada, por motivo de inexecução parcial.
HISTÓRICO
Em 29/5/2017, com fundamento na IN/TCU 71/2012, alterada pela IN/TCU 76/2016 e DN/TCU 155/2016, o dirigente da instituição Caixa Econômica Federal (mandatária no (a) Secretaria Executiva do Ministério das Cidades (extinta) ) autorizou a instauração da tomada de contas especial (peça 3, p. 2) .
O Termo de Compromisso 250.046-16/2008, foi firmado no valor de R$ 587.493,00, sendo R$ 493.100,00 à conta do concedente e R$ 94.393,00 referentes à contrapartida do convenente. Teve vigência de 9/7/2008 a 30/4/2016. Os repasses efetivos da União totalizaram R$ 294.505,77, sendo que os valores liberados totalizaram R$ 157.233,62 (peça 3, p. 4 e 97) . Foram pagas despesas no montante de R$ 187.588,06 (peça 3, p. 63-67) e devolvidos aos cofres da União de R$ 217.673,52, correspondentes aos recursos não liberados e os rendimentos financeiros correspondentes (peça 3, p. 93) .
	O fundamento para a instauração da tomada de contas especial, conforme consignado na matriz de responsabilização elaborada pelo tomador de contas, foi a constatação da seguinte irregularidade: 
'Ausência de funcionalidade do objeto sem aproveitamento útil da parcela executada, por motivo de inexecução parcial do objeto, no âmbito do contrato de repasse descrito como 'CONSTRUÇÃO DE 34 UNIDADES HABITACIONAIS NO CONJUNTO JAMILÂNDIA'.'
Os responsáveis arrolados na fase interna foram devidamente comunicados e, diante da ausência de justificativas suficientes para elidir a irregularidade e da não devolução dos recursos, instaurou-se a tomada de contas especial.
No relatório (peça 3, pp. 105-108 e peça 4, p. 1) , o tomador de contas concluiu que o prejuízo importaria no valor original de R$ 157.233,62, imputando-se a responsabilidade a Antônio Correa Neto na condição de dirigente (gestão 2009-2012) e Silvio Mauro Rodrigues Mota na condição de sucessor (gestões 2013-2016 e 2017-2020) .
Em 1/4/2019, a Controladoria-Geral da União emitiu o relatório de auditoria (peça 4, pp. 6-8) , em concordância com o relatório do tomador de contas. O certificado de auditoria e o parecer do dirigente do órgão de controle interno concluíram pela irregularidade das presentes contas (peça 4, p. 9-14) .
Em 8/4/2019, o ministro responsável pela área atestou haver tomado conhecimento das conclusões contidas no relatório e certificado de auditoria, bem como do parecer conclusivo do dirigente do órgão de controle interno, manifestando-se pela irregularidade das contas, e determinou o encaminhamento do processo ao Tribunal de Contas da União (peça 4, p. 16) .
Em 30/3/2019, o processo foi analisado pelo TCU, tendo-se concluído pela existência de débito, sendo proposta a citação dos responsáveis nos seguintes termos (peça 9, p. 5) :
	'realizar a citação, com fundamento nos arts. 10, § 1º, e 12, incisos I e II, da Lei 8.443/1992 c/c o art. 202, incisos I e II, do RI/TCU, para que, no prazo de quinze dias, os responsáveis abaixo indicados, em decorrência das condutas praticadas, apresentem alegações de defesa e/ou recolham, aos cofres especificados, a quantia abaixo indicada, atualizada monetariamente a partir da respectiva data até o efetivo recolhimento, abatendo-se na oportunidade a quantia eventualmente ressarcida, na forma da legislação em vigor, que geraram as irregularidades demonstradas a seguir:
	Débito relacionado aos responsáveis Antônio Correa Neto (CPF: XXX.550.192-XX) , Prefeito Municipal, no período de 1/1/2009 a 31/12/2012, na condição de dirigente, em solidariedade com Silvio Mauro Rodrigues Mota (CPF: XXX.304.252-XX) , Prefeito Municipal, no período de 1/1/2013 a 31/12/2020, na condição de prefeito sucessor.
Irregularidade: ausência de funcionalidade do objeto sem aproveitamento útil da parcela executada, por motivo de inexecução parcial dos valores transferidos, no âmbito do contrato de repasse descrito como 'Construção de 34 Unidades Habitacionais no Conjunto Jamilândia'.
Evidências da irregularidade: documentos técnicos presentes nas peças 3 e 4.
Normas infringidas: Constituição Federal, artigo 70, parágrafo único; Art. 28 da Portaria STN/MF 01/1997; Portaria Ministério das Cidades 54, de 27/01/2006 e Cláusula 12ª do contrato de repasse 0201.907.01.
Cofre credor: Tesouro Nacional.
Valor atualizado do débito (sem juros) em 20/3/2021: R$ 263.998,33
Conduta: deixar de tomar as providências necessárias à conclusão de obra ou dos serviços pactuados objeto do Termo de Compromisso 250.046-16/2008, restando imprestável a parcela executada, seja por ter ficado a obra inacabada, seja porque os serviços executados não foram suficientes para o alcance dos objetivos acordados.
Nexo de causalidade: a ausência das providências necessárias à conclusão de obra ou dos serviços pactuados objeto do Termo de Compromisso 250.046-16/2008 resultou na impossibilidade de aproveitamento da parcela executada, e, consequentemente, em prejuízo ao erário correspondente ao valor integral repassado.
Culpabilidade: não há excludentes de ilicitude, de culpabilidade e de punibilidade; é razoável supor que o responsável tinha consciência da ilicitude de sua conduta; era exigível conduta diversa da praticada, qual seja, desincumbir-se do seu dever por meio da apresentação da prestação de contas no prazo e forma devidos.'
A proposta contou com anuência da Unidade Técnica (peça 10 e 11) e as comunicações foram encaminhadas aos responsáveis (peças 16 a 18) . Ambos os responsáveis apresentaram alegações de defesa (peças 22 e 24) , que serão o objeto de análise da presente instrução.
ANÁLISE DOS PRESSUPOSTOS DE PROCEDIBILIDADE DA IN/TCU 71/2012
Avaliação de Viabilidade do Exercício do Contraditório e Ampla Defesa
	Verifica-se que não houve o transcurso de mais de dez anos desde o fato gerador sem que tenha havido a notificação dos responsáveis pela autoridade administrativa federal competente (art. 6º, inciso II, c/c art. 19 da IN/TCU 71/2012, modificada pela IN/TCU 76/2016) , uma vez que o fato gerador da irregularidade sancionada ocorreu em 24/12/2018, e os responsáveis foram notificados sobre as irregularidades pela autoridade administrativa competente conforme abaixo:
Antônio Correa Neto, por meio do ofício acostado à peça 3, p. 14, recebido em 11/8/2017, conforme AR (peça 3, p. 15) .
Silvio Mauro Rodrigues Mota, por meio do ofício acostado à peça 3, p. 16, recebido, conforme AR (peça 3, p. 15) .
Valor de Constituição da TCE 	
Verifica-se, ainda, que o valor atualizado do débito apurado (sem juros) em 1/1/2017 é superior ao limite mínimo de R$ 100.000,00, na forma estabelecida conforme os arts. 6º, inciso I, e 19 da IN/TCU 71/2012, modificada pela IN/TCU 76/2016. 
OUTROS PROCESSOS/DÉBITOS NOS SISTEMAS DO TCU COM OS MESMOS RESPONSÁVEIS
Informa-se que foi encontrado processo no Tribunal com os mesmos responsáveis:
	Responsável
	Processos

	Antônio Correa Neto
	Processo 019.006/2016-0 [TCE, aberto, 'Termo de Compromisso n° 248/2008 (Siafi:649061) . Objeto: a execução de sistema de abastecimento de água']
Processo 016.186/2017-6 [TCE, aberto, 'Transferência de recursos destinados ao atendimento do Programa Nacional de Transporte Escolar-PNATE']
Processo 018.806/2020-1 [CBEX, encerrado, 'Cobrança Executiva de multa originária do (s) AC (s) AC-5296-25/2019-2C , referente ao TC Processo 019.006/2016-0']
Processo 018.805/2020-5 [CBEX, encerrado, 'Cobrança Executiva de débito originária do (s) AC (s) AC-5296-25/2019-2C , referente ao TC Processo 019.006/2016-0']

A tomada de contas especial está, assim, devidamente constituída e em condição de ser instruída.
EXAME TÉCNICO			 
Alegações de defesa de Antônio Correa Neto
Argumento 1 - Da ocorrência de prescrição
O responsável inicia sua argumentação destacando que deve ser aplicado o art. 1° da Lei 9.873/1999, em virtude de o dispositivo legal estabelecer a prescrição em cinco anos de ação punitiva da Administração Pública Federal, contados da data da prática do ato que infringir legislação. Segue trecho da argumentação que sintetiza a argumentação (peça 24, p. 3) .
Para sustentar a argumentação, apresenta decisões do Superior Tribunal de Justiça e do Supremo Tribunal Federal no bojo do Recurso Extraordinário 636886, que, segundo o defendente, teria firmado entendimento a respeito de que se aplica a prescrição quinquenal no presente caso, motivo pelo qual o TCU não pode transferir o ônus da demora processual ao particular (peça 24, pp. 5-6) 
Análise 1
Antes de adentrar na discussão sobre os argumentos trazidos, entende-se necessário um esclarecimento preliminar a respeito da diferença entre débito decorrente de irregularidade que gerou prejuízo ao erário e sanções. 
O primeiro, conforme já citado, decorre de irregularidades na aplicação dos recursos públicos apuradas em processo de contas instaurado no TCU e, no caso específico, advém de inexecução parcial apurada na instrução preliminar, cuja responsabilidade foi atribuída ao defendente.
Já as sanções aplicadas pelo TCU são reguladas no Título VII do Regimento Interno do TCU (RITCU) , sendo elas:
multa proporcional ao débito (art. 267 do RITCU) ;
multa em processos em que não há débito (art. 268 do RITCU) ;
inabilitação para exercício de cargo público (art. 270 do RITCU) ;
inidoneidade de licitante (art. 271 do RITCU) .
Nota-se, então, que débito e sanções são duas institutos totalmente distintos, que não podem ser, de forma alguma, confundidos. No caso em tela, a presente tomada de contas especial, até o momento, apurou o débito e identificou os responsáveis, apresentando a estes, por meio da citação realizada, a oportunidade de apresentarem alegações de defesa que possam vir a afastar tal débito.
Caso o mesmo não seja afastado pelas alegações de defesa dos responsáveis, deverá ser ressarcido o valor apurado aos devidos cofres, não tendo tal ressarcimento qualquer ligação com aplicação de sanção. Conforme já dito, trata-se apenas de ressarcimento de possíveis valores decorrentes, no presente processo, de inexecução parcial do objeto sem alcance de etapa útil.
Ressalta-se que os argumentos a respeito do mérito do processo serão analisados nas seções seguintes da presente instrução, tratando-se, no presente momento, apenas da análise de possível prescrição alegada pela defendente. 
O Supremo Tribunal Federal - STF, no Recurso Extraordinário - RE 636.886, fixou a tese, com repercussão geral reconhecida, de que 'é prescritível a pretensão de ressarcimento ao erário fundada em decisão de Tribunal de Contas' (Tema 899) . Em que pese o questionamento acerca da abrangência da tese ali firmada, no sentido de que se circunscreveria apenas ao processo de execução da condenação imposta pelo TCU (ou seja, inaplicável à pretensão de ressarcimento exercida no processo 'conhecimento' da TCE) , verifica-se que o STF, por meio de decisões prolatadas pelas suas duas turmas, tem decidido de forma reiterada que se aplica o prazo prescricional de 5 anos previsto na Lei 9.873/1999 às pretensões sancionatória e ressarcitória a cargo do Tribunal de Contas da União. 
Seja por aplicação direta ou por analogia, a orientação sufragada é no sentido de que o prazo de 5 anos é compatível com a tese de que a ação e a execução prescrevem no mesmo prazo (Súmula 150 do STF) , bem como com o fato de que a Lei 9.873/1999 - que regulamenta o exercício de ação punitiva pela Administração Pública Federal, direta e indireta - regeria integralmente a prescrição no âmbito do TCU. Quanto a este último aspecto, o Ministro Luís Roberto Barroso, no voto exarado no julgamento do MS 32.201, embora tenha advertido que a atuação do TCU, em sua acepção clássica, não se qualifica como exercício do poder de polícia, ressaltou que a Lei 9.873/1999 assumiria vocação regulatória geral da prescrição do exercício da competência sancionadora da Administração Pública, sendo sua disciplina aplicável a qualquer ação punitiva da Administração Pública Federal, exceto àquelas esferas em que exista regulamentação específica. Ademais, em virtude da autonomia científica do Direito Administrativo, não haveria razão plausível para suprimir a omissão da Lei Orgânica do Tribunal de Contas da União, no tocante ao estabelecimento de um prazo prescricional próprio, valendo-se das normas de direito civil, e não das de direito administrativo.
	Eis algumas ementas que evidenciam o entendimento predominante do STF:
Ementa: AGRAVO REGIMENTAL EM MANDADO DE SEGURANÇA. TOMADA DE CONTAS ESPECIAL. TRIBUNAL DE CONTAS DA UNIÃO. CONDENAÇÃO A RESSARCIMENTO AO ERÁRIO. PRESCRIÇÃO. MARCO INTERRUPTIVO. ART. 2°, II, DA LEI 9.873/1999. ATO INEQUÍVOCO DE APURAÇÃO DO FATO. DISCUSSÃO. DIREITO LÍQUIDO E CERTO. DEMONSTRAÇÃO. INOCORRÊNCIA. SUBSISTÊNCIA DA DECISÃO AGRAVADA. AGRAVO A QUE SE NEGA PROVIMENTO. I - As razões do agravo regimental são inaptas para desconstituir os fundamentos da decisão agravada, que, por isso, se mantêm hígidos. II - Aplicando-se a regulamentação da Lei 9.873/1999 ao caso concreto, observa-se que a pretensão sancionatória do TCU, em relação aos atos praticados pelo impetrante, levando-se em consideração a ocorrência de 5 causas interruptivas da prescrição, não teria sido fulminada pelo decurso do tempo. III - A pretensão do recorrente, fundada na discussão sobre os fatos apontados como marcos interruptivos da prescrição da pretensão punitiva da Administração Pública, refoge aos estreitos limites do mandamus, ante a ausência de liquidez e certeza do direito pleiteado. IV - Agravo regimental a que se nega provimento. MS 36067 ED-AgR. Órgão julgador: Segunda Turma. Relator (a) : Min. RICARDO LEWANDOWSKI. Julgamento: 18/10/2019
Ementa: AGRAVO REGIMENTAL EM RECLAMAÇÃO. TRIBUNAL DE CONTAS DA UNIÃO. TOMADA DE CONTA ESPECIAL. PRESCRIÇÃO DA PRETENSÃO PUNITIVA. RECONHECIDA EM DECISÃO DO SUPREMO TRIBUNAL FEDERAL. PRESCRITIBILIDADE DO RESSARCIMENTO AO ERÁRIO FUNDADA EM DECISÃO DE TRIBUNAL DE CONTAS. AÇÃO DE IMPROBIDADE ADMINISTRATIVA COM PEDIDO DE RESSARCIMENTO JÁ EM CURSO. AGRAVO REGIMENTAL A QUE SE NEGA PROVIMENTO. I - O acórdão do TCU determinou a formação de processo administrativo para avaliarem, efetivamente, a eventual responsabilização do agravado para o ressarcimento do dano ao erário, contrariando, assim, autoridade desta Corte no MS 35.512/DF, uma vez que houve a concessão da segurança para declarar a ocorrência da prescrição da pretensão punitiva do TCU em relação às infrações imputadas a ele, destacando-se que a União poderia perseguir os valores referentes ao ressarcimento dos danos na esfera judicial. II - Agravo regimental a que se nega provimento. (Rcl 39497 AgR. Órgão julgador: Segunda Turma. Relator (a) : Min. RICARDO LEWANDOWSKI. Julgamento: 10/10/2020) 
Ementa: MANDADO DE SEGURANÇA. DIREITO ADMINISTRATIVO. TRIBUNAL DE CONTAS DA UNIÃO. SERVIDOR DA SECRETARIA DE SAÚDE DO ESTADO DO ACRE. FISCALIZAÇÃO OMISSA E DEFICIENTE NA EXECUÇÃO DE DOIS CONVÊNIOS FIRMADOS ENTRE A SECRETARIA ESTADUAL E O MINISTÉRIO DA SAÚDE. APLICAÇÃO DE MULTA. ARTS. 28, II, E 58, II, DA LEI 8.443/1992. ART. 268, II, DO REGIMENTO INTERNO DO TCU. PRESCRIÇÃO DA PRETENSÃO SANCIONATÓRIA. OCORRÊNCIA. APLICAÇÃO DA LEI 9.873/1999. PRECEDENTES DESTE STF. MEDIDA LIMINAR DEFERIDA E RATIFICADA NO EXAME DE MÉRITO. SEGURANÇA CONCEDIDA PARA AFASTAR A MULTA APLICADA. 1. A prescrição da pretensão punitiva do TCU é regulada pela Lei 9.873/1999, descabendo a aplicação do prazo decenal previsto na legislação civil (art. 205 do Código Civil) . Ao revés, incide o prazo quinquenal previsto na Lei 9.873/1999 (MS 32201, Rel. Min. Roberto Barroso, PRIMEIRA TURMA, DJe 7/8/2017; MS 35.512-AgR, Rel. Min. Ricardo Lewandowski, SEGUNDA TURMA, DJe 21/6/2019) . 2. In casu, na linha do parecer apresentado pelo Ministério Público Federal e da decisão liminar de minha lavra, é inequívoca a superação do prazo prescricional quinquenal. Os ilícitos apontados pela Corte de Contas ocorreram em julho de 2006, tendo o processo de auditoria sido instaurado em 9/10/2006. A ordem de citação do responsável para a audiência, por sua vez, ocorreu em 25/6/2007. Entretanto, a decisão condenatória recorrível foi exarada somente em 31/5/2016, data da prolação do Acórdão 3513/2016-TCU-Primeira Câmara. 3. Ex positis, CONCEDO A SEGURANÇA unicamente para afastar a sanção de multa aplicada ao impetrante, nos autos da Tomada de Contas Processo 023.288/2006-0, máxime da ocorrência de prescrição da pretensão punitiva do Tribunal de Contas da União. MS 35940. (Órgão julgador: Primeira Turma. Relator (a) : Min. LUIZ FUX. Julgamento: 16/06/2020) .
Essa orientação também foi seguida nas seguintes decisões monocráticas: MS 36.127-MC/DF e MS 35.940-MC/DF, Rel. Min. Luiz Fux; MS 35.294, MS 35.539/DF e MS 35.971-TP/DF, Rel. Min. Marco Aurélio; MS 34.256 MC/DF, MS 36.054-MC e MS 36.067-MC/DF, Rel. Min. Ricardo Lewandowski.
O Supremo Tribunal Federal tem se pronunciado no sentido de reconhecer não só a aplicação da prescrição quinquenal com fulcro na interpretação da Lei 9.873/1999, mas também a incidência dos marcos interruptivos do prazo prescricional consignados na referida lei, tantas vezes quanto presentes os suportes fáticos (MS 32201, Relator: Min. Roberto Barroso) . 
Entendimento que também foi adotado nas seguintes decisões monocráticas: MS 36.054, MS 34.256-MC, MS 35.512 e MS 36.067-MC, todos de relatoria do Min. Ricardo Lewandowski; MS 35.294, MS 35.539 e MS 35.971-TP, todos de relatoria do Min. Marco Aurélio; MS 32.201, Rel. Min. Roberto Barroso, e MS 36.127-MC e MS 35.940-MC, Min. Luiz Fux.
Em relação ao termo inicial da contagem do prazo prescricional, o 'caput' do art. 1º da Lei 9.873/1999 oferece solução que não destoa do modelo adotado pelo TCU no incidente de uniformização de jurisprudência, em que se examinou a prescrição da pretensão punitiva, nos termos do Acórdão 1441/2016-TCU-Plenário (Rel. Min. Benjamin Zymler) , com a adição da particularidade de explicitar o caso de infrações permanentes ou continuadas:
a) Regra geral: 'data da prática do ato'  (o que equivale a 'ocorrência da irregularidade sancionada') ;
b) Regra especial: 'no caso de infração permanente ou continuada, do dia em que tiver cessado'.
A Lei 9.873/1999, no art. 2º, estabelece as causas interruptivas da prescrição punitiva, consoante abaixo transcrito, já na redação conferida pela Lei 11.941/2009:
Art. 2º Interrompe-se a prescrição da ação punitiva:
I - pela notificação ou citação do indiciado ou acusado, inclusive por meio de edital;
II - por qualquer ato inequívoco, que importe apuração do fato;
III - pela decisão condenatória recorrível.
IV - por qualquer ato inequívoco que importe em manifestação expressa de tentativa de solução conciliatória no âmbito interno da administração pública federal.
O quadro a seguir indica alguns eventos processuais, ocorridos no curso de uma TCE (fase interna e externa) - instaurada em razão de irregularidades na aplicação de recursos da União transferidos a entes subnacionais - que poderiam ser enquadrados nas causas de interrupção da prescrição acima apontadas, sem prejuízo, é claro, de outras ocorrências fáticas elegíveis como marco interruptivo, a depender da forma de proceder de cada entidade ou órgão tomador de contas.
	I - pela notificação ou citação do indiciado ou acusado, inclusive por meio de edital;
	 (i) notificação no âmbito do procedimento administrativo de ressarcimento previamente à instauração da TCE;
 (ii) notificação efetuada pelo órgão tomador de contas acerca da instauração da TCE;
 (iii) citação efetuada pelo TCU.
*Data da ciência da notificação ou citação pelos responsáveis ou de publicação do edital no DOU.

	II - por qualquer ato inequívoco, que importe apuração do fato;
* procedimento que evidencie a apuração dos fatos irregulares, com o objetivo quantificar o dano e identificar possíveis responsáveis.
	 (i) relatório de sindicância ou PAD;
 (ii) relatório de apuração de irregularidades referente ao processo administrativo prévio à instauração da TCE;
 (iii) relatórios de fiscalização, pareceres, despachos, informações e memorandos relacionados à apuração dos fatos irregulares;
 (iv) relatório do tomador de contas;
 (v) relatório do controle interno; 
 (vi) termo de instauração ou designação de instauração da TCE;
 (vii) autuação da TCE no TCU; entre outras causas.
*Há quem inclua nesse grupo diligências que comprovam providências do responsável sobre as irregularidades investigadas.

	III - pela decisão condenatória recorrível.
	 (i) Verifica-se apenas no âmbito do TCU com a data da prolação do acórdão condenatório recorrível.

	IV - por qualquer ato inequívoco que importe em manifestação expressa de tentativa de solução conciliatória no âmbito interno da administração pública federal.
	 (i) pedido de parcelamento;
 (ii) pagamento parcial do débito;
 (iii) qualquer manifestação do responsável que demonstre claramente a sua intenção de recolher o débito.

Bem se vê, portanto, que haveria uma multiplicidade de causas de interrupção da prescrição, conforme se depreende do art. 2º da Lei 9.873/1999. Tal exegese encontra respaldo em precedentes do STF, a exemplo do que se decidiu no julgamento do MS 36067 (Rel. Min. Ricardo Lewandowski) , com destaque para trecho do voto em que o Relator reconhece cinco causas de interrupção da prescrição, in verbis:
 (...) Assim, faz-se necessário levar em consideração que, apesar de os fatos objeto da apuração conduzida pela Corte de Contas remontarem aos anos de 1999 e 2000, período no qual o impetrante era Secretário de Saúde municipal, o Tribunal de Contas da União deu prosseguimento à tomada de contas especial por ter constatado a ocorrência de 5 causas interruptivas da prescrição, a saber: a) relatório de auditoria em conjunto realizada pelo Denasus e pela Secretaria Federal de Controle, lavrado em 06/07/2001, sendo este, certamente, um ato inequívoco que importou a apuração do fato (art. 2º, II, da Lei n. 9.873/1999) ; b) instauração de Tomada de Contas Especial pelo FNS, ocorrida em 05/10/2005, sendo este também, certamente, um ato inequívoco que importou a apuração do fato  (art. 2º, II, da Lei n. 9.873/1999) ; c) a autuação da presente Tomada de Contas Especial no âmbito do Tribunal de Contas da União, ocorrida em 12/08/2008, sendo este também, certamente, um ato inequívoco que importou a apuração do fato  (art. 2º, II, da Lei n. 9.873/1999) ; d) o ato que ordenou a citação do responsável, ora impetrante, ocorrida em 12/07/2010 (art. 2º, I, da Lei n. 9.873/1999) ; e e) o exercício do poder punitivo ocorrido em 20/06/2012, data da prolação do Acórdão 1563/2012-TCU-Plenário (art. 2º, III, da Lei n. 9.873/1999) .
No caso concreto, portanto, tendo como parâmetro a tese firmada pelo STF, no RE 636.886, no sentido de que ambas as pretensões do TCU (sancionatória e ressarcitória) sujeitam-se ao prazo prescricional de 5 anos previsto na Lei 9.873/1999, considerando, ainda, o sistema prescricional delineado na citada lei, inclusive as causas de suspensão e de interrupção da prescrição, temos listados abaixo uma lista não exaustiva dos eventos processuais relevantes para análise do tema: 
a)	'Datas das práticas dos atos' (termo inicial para contagem dos prazos prescricionais) : último pagamento realizado em 25/9/2012 (peça 3, p. 90) ;
b)	Termo aditivo assinado em 27/8/2014 (peça 3, p. 54) ;
c) 	Termo aditivo assinado em 30/3/2015 (peça 3, p. 57) ;
d)	Termo de instauração da Tomada de Contas Especial datado de 29/5/2017 (peça 3, p. 2) ;
e)	Parecer Consubstanciado de 29/5/2017 (peça 3, p. 3-4) ;
f) 	Notificação encaminhada a Antônio Correa Neto em 26/7/2017, a respeito das irregularidades e necessidade de providências do gestor (peça 3, p. 14) ;
g) 	Notificação encaminhada a Sílvio Mauro Rodrigues Mota em 3/2/2017, a respeito das irregularidades e necessidade de providências do gestor (peça 3, p. 16) ; 
h)	Relatório do Tomada de Contas Especial 234/2018, de 13/4/2018 (peça 3, p. 105-108 e peça 4, p. 1) ;
i) 	autuação do processo no TCU, em 31/8/2019;
j)	ato de autorização das citações, datado de 30/3/2021 (peça 11) ;
k) 	Ofício 20906/2021-TCU/Seproc, de 28/4/2021, que encaminhou citação do TCU a Silvio Mauro Rodrigues Mota (peça 16) ;
l) 	Ofício 20905/2021-TCU/Seproc, de 28/4/2021, que encaminhou citação do TCU a Antônio Correa neto (peça 17) ;
Analisando-se a sequência de eventos processuais enumerados no item anterior, os quais teriam o condão de interromper a prescrição da ação punitiva e/ou ressarcitória desta Corte no entender do STF, observa-se que não transcorreu o prazo prescricional de 5 (cinco) anos entre cada evento processual e o seguinte. Portanto, mesmo levando-se em consideração o entendimento do STF, não teria ocorrido a prescrição da pretensão sancionatória e ressarcitória a cargo do TCU.
Por outro lado, especificamente no que tange à prescrição da pretensão punitiva, verifica-se que o Acórdão 1441/2016-TCU-Plenário, Relator Ministro Benjamin Zymler, que uniformizou a jurisprudência acerca dessa questão, subordinou tal prescrição ao prazo prescricional geral indicado no art. 205, do Código Civil, que é de dez anos, contado da data de ocorrência da irregularidade sancionada, nos termos do art. 189, do Código Civil, sendo este prazo interrompido pelo ato que ordenar a citação, a audiência ou a oitiva do responsável.
No caso em exame, não ocorreu a prescrição da pretensão punitiva, uma vez que a irregularidade sancionada ocorreu em 25/9/2012 e o ato de ordenação da citação ocorreu em 30/3/2021.
Portanto, diferente do entendimento esposado pelo responsável, não se configurou a prescrição nem da competência sancionatória deste Tribunal, nem da pretensão de ressarcimento de danos ao erário.
Assim, considera-se que estes argumentos expostos pelo defendente não merecem prosperar.
Argumento 2 - da execução de parte do objeto
O segundo argumento apresentado pelo defendente centra-se na correta execução de parte do objeto, conforme atestam os laudos de engenharia parciais elaborados pela Caixa, além dos desafios encontrados pela continuidade das obras (peça 24, pp. 6-8) .
Análise 2
De acordo com o relatório de peça 3, pp. 63-65, foram realizados os seguintes serviços:
	Item de serviço
	Valor
	Executado

			%
	Valor

	Projetos
			
	Serviços preliminares
		99,76
	7.599,82

	Terraplenagem
		97,34
	38.545,99

	Produção de unidades habitacionais
		30,11
	123.898,18

	Abastecimento de água
		55,96
	17.292,34

	Energia elétrica
			
	Drenagem pluvial
			
	Proteção, contenção e estabilização de solo
			
	Trabalho social
			
	Total
	587.493,00
	32,60
	187.336,33

O relatório fotográfico (peça 3, p. 65) permite verificar que nenhuma das casas iniciadas foram concluídas, tendo sido executadas apenas as paredes, o que permite concluir pela ausência de funcionalidade dos imóveis e não atingimento dos objetivos definidos no instrumento de transferência.
Nesse sentido, cabe ressaltar o entendimento sedimentado nesta Corte, de que a simples possibilidade de aproveitamento futuro da parcela executada, por se tratar de mera hipótese, não de benefício efetivo, não permite abater seu valor do débito apurado, conforme o seguinte trecho do Voto do Acórdão 8002/2020-TCU-Segunda Câmara:
'Quando a parcela executada do convênio não for suficiente para o atingimento, ainda que parcial, dos objetivos do ajuste, sem quaisquer benefícios à sociedade, a possibilidade de aproveitamento do que já foi executado em eventual retomada das obras, por se tratar de mera hipótese, não de benefício efetivo, não enseja o correspondente abatimento no valor do débito apurado.' (Acórdão 11571/2018-TCU-Primeira Câmara, de relatoria do Ministro Benjamin Zymler, constante da Jurisprudência Selecionada) 
Constata-se que a última medição realizada na obra data de 5/9/2011 (peça 3, pp. 63-64) , sendo que, após tal data, não houve evolução das obras e nem há nos autos informações acerca do atual estado dos imóveis. Tentou-se obter informações a respeito do estágio das obras no conjunto Jamilândia, por meio de pesquisa na internet, site e redes sociais da prefeitura municipal, e por meio de contato telefônico em número disponibilizado no site oficial do município, mas não se obteve resposta. Portanto, as informações que basearam as conclusões sobre o presente processo são os relatórios de medição que se encontram disponibilizadas nos presentes autos.
O mandato do responsável encerrou-se em 31/12/2012. Nota-se, portanto que, durante o mandato do defendente, a obra ficou paralisada por cerca de quinze meses.
Devido à baixa complexidade do empreendimento, que previa a construção de habitações individuais simples, entende-se que o responsável teve em seu mandato tempo hábil para a conclusão do objeto.
Entretanto, o defendente alega que houve desafios relacionados aos valores que foram pactuados em 2008 não serem mais suficientes para execução do objeto e que houve lentidão do contratante na liberação de recursos e uma dificuldade intransponível na readequação do valor.
Quanto a tais argumentos, constata-se que, de fato, o contrato foi assinado em 2008. Contudo, o gestor deu início às obras em 2011, quando, se de fato houvesse descompasse entre os valores previstos e os pactuados, deveria ter sido diligente e não dar início ao projeto, solicitando uma reprogramação dos valores, com, por exemplo, redução do escopo do contrato. Esse argumento se torna mais frágil, ainda, quando se verifica que foram utilizados apenas R$ 157.233,62 (peça 3, p.4) de recursos federais, dos R$ 587.493,00 previstos, e devolvidos à União R$ 217.673,52 (peça 3, p. 93) . Com efeito, uma vez que se trata de objeto divisível, bastava ele concluir parte das casas com o dinheiro disponibilizado e deixar o restante para construir após negociar com a União a reprogramação dos valores do objeto.
Ao contrário da conduta diligente, o responsável deu início às obras, que, em pouco tempo, foram paralisadas, sem alcançar etapa útil, dando ensejo ao dano ora levantado.
Diante de tais fatos, constata-se que os argumentos apresentados pelo gestor não devem prosperar, mantendo o débito apurado, devendo-se propor o julgamento pela irregularidade das contas e a devolução dos valores atualizados.
Alegações de defesa de Sílvio Mauro Rodrigues Mota
Argumento - Da insuficiência de recursos para dar seguimento às obras
O gestor alega que nunca movimentou a conta bancária vinculada, pois os recursos eram insuficientes para dar prosseguimento às obras iniciadas pelo gestor antecedente, e o Ministério não disponibilizou recursos adicionais para a conclusão das obras (peça 22, p. 1) .
Alega que há vários pedidos de aditivos de valor nos autos por parte do gestor, tendo sido concedido, nos aditivos, apenas dilação de prazo para a conclusão do objeto (peça 22, pp. 1-2) .
Acosta extratos bancários que demonstram que a única movimentação realizada na conta pelo responsável foi para devolver os recursos restantes (peça 22, pp. 2-3) .
Frisa novamente que não deu continuidade à execução do objeto por insuficiência dos recursos disponibilizados para concluir as casas, em razão de ingerência praticada na gestão anterior e dos reajustes de preços ocorridos entre a assinatura da avença, em 2008, e o início de sua execução em 2013 (peça 22, p. 4) .
Análise
Deve-se inicialmente ressaltar que o responsável foi citado em razão da conduta de não dar prosseguimento às obras iniciadas com vistas a alcançar a funcionalidade do objeto. Portanto, os argumentos que tratam da não movimentação da conta vinculada e não realização de pagamentos não guardam nexo com o mote da citação do responsável.
Quanto à alegação de que houve comunicação com o ministério visando à disponibilização de recursos adicionais para a conclusão das obras em virtude de aqueles já disponibilizados não serem mais suficientes, não se encontram nos autos comunicações entre os entes que evidenciem tal argumentação. Ao contrário disso, os termos aditivos assinados pelo responsável de fato apenas prorrogaram o prazo do convênio.
Assim, não há evidências de que o responsável agiu com zelo, informando, desde o início da sua gestão, que não seria possível dar prosseguimento à execução do objeto em razão de os recursos disponibilizados não serem suficientes para a conclusão das obras.
Não há demonstração, ainda, da evolução dos custos que justificariam a não continuidade do objeto, mas somente alegações, sem embasamento, de que o saldo não seria suficiente para a continuidade das obras. 
Ademais, conforme acima mencionado, foram utilizados apenas R$ 157.233,62 (peça 3, p. 4) de recursos federais, dos R$ 587.493,00 previstos, e devolvidos à União R$ 217.673,52 (peça 3, p. 93) . Logo, uma vez que se trata de objeto divisível, bastava concluir parte das casas com o dinheiro disponibilizado e deixar o restante para construir após negociar com a União a reprogramação dos valores do objeto ou mesmo não as realizar. Tal decisão culminaria em alcance de etapa útil e não ocasionaria dano ao erário.
Portanto, em razão da falta de evidências que pudessem embasar as alegações de que houve tratativas junto ao ministério para disponibilização de valores adicionais para a conclusão da obra e da falta de demonstração da evolução dos custos que inviabilizariam a continuidade do objeto, entende-se que as alegações de defesa do responsável devem ser rejeitadas.
CONCLUSÃO
A partir dos elementos constantes nos autos e do exame das ocorrências descritas na seção 'Exame Técnico', conclui-se que as alegações de defesa apresentadas pelos responsáveis devem ser rejeitadas, mantendo-se o débito apurado e propondo o julgamento pela irregularidade de suas contas.
Outrossim, inexistem nos autos elementos que demonstrem a boa-fé dos responsáveis que permaneceram na relação processual ou a ocorrência de outros excludentes de ilicitude, punibilidade ou culpabilidade, de modo que pode ser dada sequência ao processo, com o julgamento das contas dos devedores pela irregularidade, com imputação de débito e aplicação de multa, nos termos dos arts. 16, inciso III, alínea 'c', e 57 da Lei 8.443/1992 c/c o art. 202, § 6º, do Regimento Interno do TCU.
PROPOSTA DE ENCAMINHAMENTO
Diante do exposto, submetemos os autos à consideração superior, propondo ao Tribunal:
rejeitar alegações de defesa apresentadas por Antônio Correa Neto (CPF: XXX.550.192-XX) e Silvio Mauro Rodrigues Mota (CPF XXX.304.252-XX) ;
julgar irregulares, nos termos dos arts. 1º, inciso I, 16, inciso III, alínea 'c', da Lei 8.443/1992, c/c os arts. 19 e 23, inciso III, da mesma Lei, as contas dos responsáveis Antônio Correa Neto (CPF: XXX.550.192-XX) e Silvio Mauro Rodrigues Mota (CPF XXX.304.252-XX) , condenando-os solidariamente ao pagamento das importâncias a seguir especificadas, atualizadas monetariamente e acrescidas dos juros de mora, calculadas a partir das datas discriminadas até a data da efetiva quitação do débito, fixando-lhes o prazo de quinze dias, para que comprovem, perante o Tribunal, o recolhimento das referidas quantias aos cofres do Tesouro Nacional, nos termos do art. 23, inciso III, alínea 'a', da citada lei, c/c o art. 214, inciso III, alínea 'a', do Regimento Interno do TCU.  
		Débitos relacionados ao responsável Antônio Correa Neto (CPF XXX.550.192-XX) em solidariedade com e Silvio Mauro Rodrigues Mota (CPF XXX.304.252-XX) :
	Data de ocorrência
	Valor histórico (R$) 

	25/3/2011
	64.435,04

	28/2/2012
	92.798,58

Valor atualizado do débito (com juros) em 27/8/2021: R$ 273.527,85.
aplicar individualmente aos responsáveis Antônio Correa Neto (CPF: XXX.550.192-XX) e Silvio Mauro Rodrigues Mota (CPF XXX.304.252-XX) a multa prevista no art. 57 da Lei 8.443/1992 c/c o art. 267 do Regimento Interno do TCU, fixando-lhes o prazo de quinze dias, a contar da notificação, para que comprovem, perante o Tribunal (art. 214, III, alínea 'a', do Regimento Interno do TCU) , o recolhimento da dívida aos cofres do Tesouro Nacional, atualizada monetariamente desde a data do acórdão proferido por este Tribunal até a data do efetivo recolhimento, se paga após o vencimento, na forma da legislação em vigor;
autorizar, desde logo, a cobrança judicial das dívidas, caso não atendidas as notificações, na forma do disposto no art. 28, inciso II, da Lei 8.443/1992;
autorizar também, desde logo, se requerido, com fundamento no art. 26, da Lei 8.443, de 1992, c/c o art. 217, §§ 1º e 2º, do Regimento Interno do TCU, o parcelamento da (s) dívida (s) em até 36 parcelas, incidindo, sobre cada parcela, corrigida monetariamente, os correspondentes acréscimos legais, fixando-lhes o prazo de quinze dias, a contar do recebimento da notificação, para comprovar, perante o Tribunal, o recolhimento da primeira parcela, e de trinta dias, a contar da parcela anterior, para comprovar os recolhimentos das demais parcelas, devendo incidir, sobre cada valor mensal, atualizado monetariamente, os juros de mora devidos, no caso do débito, na forma prevista na legislação em vigor, alertando os responsáveis de que a falta de comprovação do recolhimento de qualquer parcela importará o vencimento antecipado do saldo devedor, nos termos do § 2º do art. 217 do Regimento Interno deste Tribunal; 
enviar cópia do acórdão a ser prolatado à Procuradoria da República no Estado do PA, nos termos do § 3º do art. 16 da Lei 8.443/1992, c/c o § 7º do art. 209 do Regimento Interno do TCU, para adoção das medidas cabíveis; e
enviar cópia do acórdão que vier a ser proferido à Caixa Econômica Federal (mandatária No (a) Secretaria Executiva do Ministério das Cidades (extinta) ) e aos responsáveis, para ciência;
informar à Procuradoria da República no Estado do PA, à Caixa Econômica Federal (mandatária No (a) Secretaria Executiva do Ministério das Cidades (extinta) ) e aos responsáveis que a presente deliberação, acompanhada do Relatório e do Voto que a fundamenta, está disponível para a consulta no endereço www.tcu.gov.br/acordaos, além de esclarecer que, caso requerido, o TCU poderá fornecer sem custos as correspondentes cópias, de forma impressa; e
informar à Procuradoria da República no Estado do PA que, nos termos do parágrafo único do art. 62 da Resolução TCU 259/2014, os procuradores e membros do Ministério Público credenciados nesta Corte podem acessar os presentes autos de forma eletrônica e automática, ressalvados apenas os casos de eventuais peças classificadas como sigilosas, as quais requerem solicitação formal."
É o relatório.

Talles Mileo Santos e Silva (28383/OAB-PA), representando Sílvio Mauro Rodrigues Mota; César Augusto Assad Filho (10672/OAB-PA), representando Antônio Correa Neto.

Procurador Sergio Ricardo Costa Caribé

TOMADA DE CONTAS ESPECIAL. TERMO DE COMPROMISSO PARA CONSTRUÇÃO DE UNIDADES HABITACIONAIS. INEXECUÇÃO PARCIAL. PARCELA CONSTRUÍDA INSERVÍVEL. CITAÇÃO. CONTAS IRREGULARES. DÉBITO. MULTA.

TOMADA DE CONTAS ESPECIAL (TCE)

Secretaria de Controle Externo de Tomada de Contas Especial (SecexTCE)

Em exame tomada de contas especial instaurada pela Caixa Econômica Federal em razão de irregularidades na execução física do Termo de Compromisso 250.046-16/2008, cujo objeto era a construção de 34 unidades habitacionais no Conjunto Jamilândia, em Bonito/PA.
2.	Do valor total previsto para a execução do ajuste (R$ 587.493,00) , foram efetivamente repassados R$ 294.505,77, dos quais R$ 157.233,62 foram desbloqueados pela Caixa.
3.	O relatório do tomador de contas especial concluiu que o prejuízo importaria no valor original de R$ 157.233,62, imputando a responsabilidade ao ex-prefeito Antônio Correa Neto e ao seu sucessor, Silvio Mauro Rodrigues Mota (peça 3, pp. 105-108) .
4.	No âmbito deste Tribunal, foi promovida a citação de ambos os responsáveis. Após analisar as alegações de defesa, a SecexTCE propõe, com o apoio do MPTCU, rejeitá-las, julgando irregulares as contas dos responsáveis, com imputação de débito solidário e aplicação de multa. Acolho as conclusões da unidade técnica, cujos fundamentos incorporo a estas razões de decidir, sem prejuízo de adicionar alguns comentários.
5.	Boa parte da defesa de Antônio Correa Neto se concentra na possível ocorrência de prescrição, tanto da pretensão ressarcitória quanto da pretensão punitiva. Conforme demonstrou a detalhada análise realizada pela SecexTCE, ambas as possibilidades não se concretizaram. 
6.	No que diz respeito à pretensão ressarcitória, é de ampla ciência que o Supremo Tribunal Federal - STF, ao apreciar o Recurso Extraordinário - RE 636.886, fixou, em repercussão geral, a tese de que "é prescritível a pretensão de ressarcimento ao erário fundada em acórdão de Tribunal de Contas" (Tema 899) .
7. 	Entretanto, esta Corte tem se guiado pelo entendimento de que tal tese diz respeito à fase de execução judicial de deliberação do Tribunal de Contas, tanto assim que, para resolver o caso concreto em que foi delineada, foi necessária a utilização da Lei 6.830/1980, a Lei de Execuções Fiscais, diploma legal evidentemente inaplicável à fase que antecede a formação do título executivo extrajudicial, caracterizada pela atuação do órgão de controle externo até a prolação do acórdão.
8. 	Assim, em precedentes recentes, tem decidido o TCU que continua hígido o posicionamento fixado pelo STF, em 2008, no Mandado de Segurança - MS 26.210, oportunidade em que foi fixada a tese da imprescritibilidade das ações de ressarcimento ao erário, e a Súmula-TCU 282, cujo conteúdo é no mesmo sentido. Essa é a linha que tenho adotado.
9.	Quanto à prescrição da pretensão punitiva, corroboro a análise da unidade técnica no sentido de também não ter ocorrido, conforme o entendimento adotado pelo Acórdão 1441/2006-TCU-Plenário, Relator Ministro Benjamin Zymler, que uniformizou a jurisprudência acerca desta questão, pela aplicação do prazo decenal do art. 205 do Código Civil, sujeito a interrupção por uma única vez pelo ato que ordenar a citação/notificação do responsável. Sob tais premissas, considerando que a irregularidade sancionada ocorreu em 25/9/2012 e o ato de ordenação de citação é de 30/3/2021, não transcorreu prazo superior a dez anos.
10.	Em relação à execução parcial do objeto, também alegada, verifico que a parte concluída não apresenta qualquer funcionalidade, tendo sido executadas apenas paredes, sem a conclusão de qualquer unidade habitacional. As eventuais dificuldades para a liberação de recursos deveriam ter motivado gestões junto ao Ministério das Cidades ou a compatibilização entre os recursos recebidos e a parcela executada, mas o que aconteceu foi o início das obras e sua subsequente paralisação. Diante disso, cabe julgar irregulares as contas de Antônio Correa Neto e condená-lo ao recolhimento do débito apurado.
11.	O prefeito sucessor alegou insuficiência de recursos para dar prosseguimento à obra, "em razão de ingerência praticada na gestão anterior e dos reajustes de preços ocorridos entre a assinatura da avença, em 2008, e o início de sua execução, em 2013". Alegou, ainda, ter solicitado recursos adicionais para viabilizar o prosseguimento das obras, mas que os aditivos concederam apenas prazo adicional para a conclusão do objeto.
12.	No entanto, como demonstrado pela unidade técnica, esse gestor não apresentou qualquer prova, quer dos pedidos supostamente feitos visando a obtenção de recursos adicionais, quer do aumento dos custos, que afirma ter ocorrido. Nesse sentido, deve, igualmente, ter suas contas julgadas irregulares.  
13. 	Proponho, ainda, que os responsáveis sejam apenados com multas individuais no valor de R$ 10.000,00 (dez mil reais) , tendo por fundamento o art. 57 da Lei 8.443/92.
	Ante o exposto, voto no sentido de que o Tribunal adote o acórdão que ora submeto à deliberação deste Colegiado.
TCU, Sala das Sessões, em 16 de novembro de 2021.
JORGE OLIVEIRA 
Relator